---
title: 'Kde uspořádat demonstraci?'
subtitle: 'sedmý *Prague R Meetup*'
author: '[Jindra Lacko](mailto:jindra@jla-data.net)'
date: '<br>15.6.2018 @ KPMG'
output:
  xaringan::moon_reader:
    css: ["default", "JLA-fonts.css"]
    lib_dir: libs
    nature:
      highlightStyle: github
      highlightLines: true
      countIncrementalSlides: false
---

```{r setup, include=FALSE}
options(htmltools.dir.version = FALSE)
library(sf)
library(tmap)
library(RCzechia)
library(tidyverse)
```
# Agenda

--

## Prostorová data (čím jsou jiná?)

--

## Erkové knihovny pro GIS práci

--

## Příklad - výpočet místa demonstrace 

---
# Prostorová data

--

### Prostorová složka (*kde?*)
- bod = souřadnice X a Y
- čára = více bodů se začátkem a koncem
- polygon = více bodů spojených v pořadí
- rastr (speciální formát) = mřížka se začátkem a velikostí bloku

--

### Datová složka (*co?*)
- informace věcně svázaná s prostorovou složkou

--

### Příklad
- na souřadnicích X a Y roste strom, je to [smrk](https://cs.wikipedia.org/wiki/Smrk_ztepil%C3%BD) starý 25 let a napadený [kůrovcem](https://cs.wikipedia.org/wiki/L%C3%BDko%C5%BErout_smrkov%C3%BD)
- souřadnice XYZ ohraničují polygon, který má evidenční číslo LAU1 CZ0100, říkáme mu [Praha](https://cs.wikipedia.org/wiki/Praha) a žije v něm 1 294 513 obyvatel

---
# Souřadnicové systémy

--

### Zeměpisné
- poloha bodu na kouli vůči průsečíku rovníku a nultého poledníku v **úhlových** mírách (šířka, délka - zpravidla ve stupních)
- obecně platné (popisují povrch koule)
- příklad: [EPSG:4321](https://epsg.io/4326) - WGS84
- používá například Google Maps, GPS (geocashing)

--

### Plošné / Kartézské
- poloha bodu na ploše vůči počátku v **délkových** mírách (easting, northing - zpravidla v metrech)
- lokálně použitelné (zeměkoule *není* placatá; projekce je o kompromisech)
- příklad: [EPSG:5513](https://epsg.io/5513-1623) - inž. Křovák / S-JTSK
- obecně závazné pro geodezii, podmínka některých výpočtů

---
# package `sf`

Implementace [Simple Features](https://cs.wikipedia.org/wiki/Simple_Features) standardu prostorových dat v R.

--

###  třída `sf`
- rozšiřuje `data.frame` = kombinuje datové sloupce a "navíc" speciální sloupec *geometry* s prostorovými atributy
- platí pro ni stejné funkce a techniky jako pro `data.frame` - například `dplyr::inner_join()` a `dplyr::filter()`
- objekty lze uložit do databáze (doporučuju [PostgreSQL](https://www.postgresql.org/)) a chovat se k nim jako k tabulárním datům

--

### funkce pro třídu `sf`
- `st_transform()` - přechází mezi souřadnicovými systémy
- `st_buffer()` - vrací okolí bodu / polygonu jako polygon
- `st_centroid()` - vrací střed polygonu jako bod
- `st_intersect()` - vrací průsečík dvou prostorových objektů
- a další ... :)

---
# package `tmap`

Nástroj pro tvorbu map - využívá formátu dat `sf` package.

```{r tmap, eval = T, echo = F, cache = T, message = F, warning = F, out.width = '100%', fig.align="center", fig.asp = 0.55, dpi = 150}

# load spatial data included in the tmap package
data("World", "metro")

# calculate annual growth rate
metro$growth <- (metro$pop2020 - metro$pop2010) / (metro$pop2010 * 10) * 100

# plot
tm_shape(World) +
  tm_polygons("income_grp", palette = "-Blues", 
    title = "Income class", contrast = 0.7, border.col = "gray30", id = "name") +
    tm_text("iso_a3", size = "AREA", col = "gray30", root = 3) +
tm_shape(metro) +
  tm_bubbles("pop2010", col = "growth", border.col = "black", 
    border.alpha = 0.5,
    breaks = c(-Inf, 0, 2, 4, 6, Inf) ,
    palette = "-RdYlGn",
    title.size = "Metro population (2010)", 
    title.col = "Annual growth rate (%)",
    id = "name",
    popup.vars = c("pop2010", "pop2020", "growth")) + 
tm_format_World() + 
tm_style_gray()


```

---
# package `RCzechia`

Vybrané objekty České republiky (kraje, okresy, obce...) ve formátu `sf` package.
```{r rczechia, eval = T, echo = T, cache = T, out.width = '80%', fig.align="center", fig.asp = 0.55, dpi = 150}
plot(RCzechia::okresy("low"), max.plot = 1)

```
---
# Plánování demonstrace v R

--

### **Motivace** - podpořit politika shromážděním příznivců
<br>
--

### **Výstup** - obec v ČR, v jejímž okolí se nachází nejvíce politikových voličů
<br>

--

### **Vstup** - volební výsledky po obcích a částech obcí České republiky
<br>

--

### **Parametr** - dojezdová vzdálenost ("okolí")
---
# Plán boje...

--

### Získání dat
- datová složka: [CZSO.cz](https://volby.cz/opendata/prez2018/prez2018_opendata.htm)
- prostorová složka: `RCzechia::obce_polygony()` a `RCzechia::casti()`
- propojení datové složky s prostorovou: `dplyr::inner_join()`

--

### Úvodní orientace
- vizualizace: `tmap::tm_shape() + tmap::tm_fill()`

--

### Příprava funkce *Šelmostroj*
- výpočet hrubou silou: okolí pro všechny obce a části v ČR (6 387 celkem)
- výběr optimální obce = maximálního součtu voličů v okolí
- podání zprávy: konzole + graf

--

### Uplatnění funkce *Šelmostroj*
- opakovaně s různou hodnotu parametru
---
# Relativní výsledky volby
Výsledek v *% platných hlasů* - tohle bývá v novinách...
```{r map-relative, eval = T, echo = F, cache = T, message = F, warning = F, out.width = '100%', fig.align="center", fig.asp = 0.55, dpi = 150}

# načtení dat z jlacko/Zeman2018 na GitHubu
Volby2018 <- url("https://raw.githubusercontent.com/jlacko/Zeman2018/master/src/prezident.csv")
src <- read.csv2(Volby2018,
                 stringsAsFactors = F) 

# výsledky voleb
druheKolo <- src %>%
  filter(CHYBA == 0) %>% # bez chyb
  filter(KOLO == 2) %>% # pouze druhé kolo
  group_by(OBEC) %>%
  summarize(hlasu = sum(HLASY_07),  # kandidát č.7 = Miloš Zeman
            procent = sum(HLASY_07)/sum(PL_HL_CELK)) %>% # procento platných pro Zemana
  mutate(KOD = as.character(OBEC)) # kod obce v RCzechia je text :(

obce <- obce_polygony() %>% 
  select(KOD = KOD_OBEC,
         NAZEV = NAZ_OBEC)

casti <- casti() %>%
  select(KOD, NAZEV)

podklad <- obce %>% # všechny obce...
  rbind(casti) %>% # ...plus všechny části
  inner_join(druheKolo, by = c("KOD", "KOD")) %>%
    # z obcí a částí připojit ty s výsledkem
    # filtrační (inner) join odstraní obce bez výsledku (Praha etc. - má ho z částí)
  st_transform(crs = 5514) 
    # systém inž. Křováka 

st_agr(podklad) <- 'constant'
  # všechny hodnoty jsou konstanty

republika <- republika() %>% # obrysy republiky - pro hezčí grafy...
  st_transform(crs = 5514) 
    # systém inž. Křováka 

kraje <- kraje() %>% # obrysy krajů - pro hezčí grafy...
  st_transform(crs = 5514)
    # systém inž. Křováka 

velka_voda <- reky() %>% # více významné řeky
  filter(NAZEV %in% c('Vltava', 'Labe', 'Morava')) %>% 
  st_transform(crs = 5514)

mala_voda <- reky() %>% # méně významné řeky
  filter(NAZEV %in% c('Berounka', 'Sázava', 'Jizera', 'Otava', 'Ohře', 'Odra', 'Dyje', 'Svratka', 'Mže')) %>%
  st_transform(crs = 5514)

mapRelative <- tm_shape(podklad) + tm_fill(col = "procent", title = "Volební zisk", n = 5) +
  tm_shape(kraje) + tm_borders("grey80") +
  tm_shape(republika) + tm_borders("grey35") +
  tm_shape(velka_voda) + tm_lines(col = 'steelblue', lwd = 1.5, alpha = 0.6) + 
  tm_shape(mala_voda) + tm_lines(col = 'steelblue', lwd = 1.25, alpha = 0.4) +
  tm_style_white(frame = F, 
                 legend.format = list(text.separator =  "-",
                                      fun = function(x) paste0(formatC(x * 100, digits = 0, 
                                                                       format = "f"), " %")),
                 legend.text.size = 0.8, 
                 legend.title.size = 1.3) +
  tm_legend(position = c("RIGHT", "top")) 

mapRelative

```

---
# Absolutní výsledky volby
Výsledek v *počtu platných hlasů* - protože na demonstraci přijdou lidé, ne procenta
```{r map-absolute, eval = T, echo = F, cache = T,, warning = F, out.width = '100%', fig.align="center", fig.asp = 0.55, dpi = 150}

mapAbsolute <- tm_shape(podklad) + tm_fill(col = "hlasu", title = "Volební zisk", n = 5) +
  tm_shape(kraje) + tm_borders("grey80") +
  tm_shape(republika) + tm_borders("grey35") +
  tm_shape(velka_voda) + tm_lines(col = 'steelblue', lwd = 1.5, alpha = 0.6) + 
  tm_shape(mala_voda) + tm_lines(col = 'steelblue', lwd = 1.25, alpha = 0.4) +
  tm_style_white(frame = F, 
                 legend.format = list(text.separator =  "-",
                                      text.align = "center",
                                      fun = function(x) paste0(formatC(x / 1000, digits = 0, 
                                                                       format = "f"), " tis.")),
                 legend.text.size = 0.8, 
                 legend.title.size = 1.3) +
  tm_legend(position = c("RIGHT", "top"))

    #poznámka: tento mapový objekt ještě několikrát zrecykluji...

mapAbsolute
```
```{r housekeeping, eval = T, echo = F, warning = F, cache = T}
podklad <- podklad %>%  
  st_centroid() 
  # body místo polygonů - snazší výpočet vzdálenosti, a jednoznačná interpretace průsečíků 
```
---
# Funkce Šelmostroj
```{r selmostroj, eval = T, echo = T, cache = T, message = F, warning = F, out.width = '100%', fig.align="center", fig.asp = 0.55, dpi = 150}
selmostroj <- function(vzdalenost) {

  for (i in 1:nrow(podklad)) { 
    buff <- st_buffer(podklad[i,], dist = vzdalenost) # buffer o průměru vzdalenost
    isect <- st_intersection(podklad, buff) # průsečík bufferu a pracovního seznamu
    podklad$suma_volicu[i] <- sum(isect$hlasu) # uložit součet hlasů v bufferu do podkladu
  }
  
  stred <- podklad[which.max(podklad$suma_volicu), ] # tady!

  writeLines(paste("Optimální místo demonstrace:", stred$NAZEV, 
            "\nVoličů v okolí", vzdalenost / 1000, "kilometrů:",
            formatC(stred$suma_volicu, format = "f", big.mark = " ", digits = 0)))
 
  mapAbsolute <- mapAbsolute + # recyklace dříve vytvořené mapy
    tm_shape(stred) + tm_dots(size = 1/5, col = "red", shape = 4) +
    tm_shape(st_buffer(stred, dist = vzdalenost)) + tm_borders(col = "red")

  print(mapAbsolute)
}
```
---
# Spádovost 2 kilometry
```{r spad-2, eval = T, echo = T, cache = T, message = F, warning = F, out.width = '85%', fig.align="center", fig.asp = 0.55, dpi = 150}
selmostroj(2 * 1000) # 2 kilometry
```
---
# Spádovost 10 kilometrů
```{r spad-10, eval = T, echo = T, cache = T, message = F, warning = F, out.width = '85%', fig.align="center", fig.asp = 0.55, dpi = 150}
selmostroj(10 * 1000) # 10 kilometrů
```
---
# Spádovost 30 kilometrů
```{r spad-30, eval = T, echo = T, cache = T, message = F, warning = F, out.width = '85%', fig.align="center", fig.asp = 0.55, dpi = 150}
selmostroj(30 * 1000) # 30 kilometrů
```
---
# Spádovost 50 kilometrů
```{r spad-50, eval = T, echo = T, cache = T, message = F, warning = F, out.width = '85%', fig.align="center", fig.asp = 0.55, dpi = 150}
selmostroj(50 * 1000) # 50 kilometrů
```
---
# Spádovost 150 kilometrů
```{r spad-150, eval = T, echo = T, cache = T, message = F, warning = F, out.width = '85%', fig.align="center", fig.asp = 0.55, dpi = 150}
selmostroj(150 * 1000) # 150 kilometrů
```
---
# Závěr - erko jako GIS nástroj

--

## ✘ více kódu a méně klikání v GUI

--

## ✔ opakovatelnost výpočtu

--

## ✔ iterace a automatizace 

--

## ✔ R ekosystém a komunita

--

## ☺ Open Source - v dobrém i zlém

---
class: inverse, middle, center

# Děkuji za pozornost

--

Prezentaci včetně zdrojového kódu (v R Markdown) najdete na  
[https://github.com/jlacko/r-meetup-demonstrace](https://github.com/jlacko/r-meetup-demonstrace)
